ACORDAO-COMPLETO-2420857

ACÓRDÃO 13278/2020 ATA 42/2020 - SEGUNDA CÂMARA

VISTOS, relatados e discutidos estes autos de Tomada de Contas Especial (TCE) instaurada pela Empresa Brasileira de Correios e Telégrafos (ECT) , em desfavor do Sr. Fernando Freire Lima, empregado dos Correios, em razão de dano ao Erário ocorrido em virtude da ausência de numerário e produtos na Agência dos Correios (AC) de Santa Fé de Minas/MG;
ACORDAM os Ministros do Tribunal de Contas da União, reunidos em Sessão de 2ª Câmara, diante das razões expostas pelo Relator, com fundamento nos arts. 1º, inciso I; 12, § 3º; 16, inciso III, alíneas "d"; 19; 23, inciso III; 28, inciso II; e 57 da Lei 8.443/92, c/c os arts. 209, 210 e 214, inciso III, alínea "a"; e 267 do Regimento Interno do Tribunal, em:
9.1. considerar revel o Sr. Fernando Freire Lima e julgar irregulares as suas contas, condenando-o ao pagamento das importâncias abaixo especificadas, fixando-lhe o prazo de 15 (quinze) dias, a contar da notificação, para que comprove, perante o Tribunal (art. 214, inciso III, alínea "a", do Regimento Interno) , o recolhimento das referidas quantias aos cofres da Empresa Brasileira de Correios e Telégrafos, atualizadas monetariamente e acrescidas dos juros de mora, calculados a contar das datas indicadas até o dia do efetivo recolhimento do débito, na forma prevista na legislação em vigor:
	Débito/Crédito
	Valor (R$) 
	Data

	D
	187.861,46
	12/6/2017

	D
	265,10
	9/6/2017

	C
	84,45
	9/6/2017

9.2. aplicar ao Sr. Fernando Freire Lima a multa prevista no art. 57 da Lei 8.443/1992, no valor de R$ 19.000,00 (dezenove mil reais) , fixando-lhe o prazo de 15 (quinze) dias, a contar da notificação, para que comprove, perante o Tribunal, o recolhimento das respectivas dívidas ao Tesouro Nacional, atualizadas monetariamente a contar da data deste Acórdão até o dia o efetivo recolhimento, caso não seja paga no prazo ora fixado, na forma da legislação em vigor;
9.3. autorizar, desde logo, nos termos dos arts. 26 e 28, inciso II, da Lei 8.443/1992:
9.3.1. o pagamento das dívidas em até 36 (trinta e seis) parcelas mensais e consecutivas, se solicitado pelo responsável, fixando-se o vencimento da primeira em 15 (quinze) dias, a contar do recebimento da notificação, e o das demais a cada 30 (trinta) dias, devendo incidir sobre cada uma delas os encargos legais devidos, na forma prevista na legislação em vigor, sem prejuízo ao vencimento antecipado do saldo devedor em caso de não comprovação do recolhimento de qualquer parcela, conforme prevê o art. 217, § 2º, do Regimento Interno deste Tribunal;
9.3.2. a cobrança judicial das dívidas, caso não atendida a notificação;
9.4. dar ciência desta deliberação ao responsável e ao Procurador-Chefe da Procuradoria da República no Estado de Minas Gerais, para as providências que entender cabíveis.

Tomada de Contas Especial, instaurada pela Empresa Brasileira de Correios e Telégrafos -ECT, em desfavor do Sr. Fernando Freire Lima, empregado dos Correios

Segunda Câmara

Empresa Brasileira de Correios e Telégrafos - ECT.

3. Interessados/Responsáveis:
3.1. Responsável: Fernando Freire Lima (XXX.267.696-XX).

13.1. Ministros presentes: Ana Arraes (Presidente), Augusto Nardes, Aroldo Cedraz (Relator) e Raimundo Carreiro.
13.2. Ministros-Substitutos presentes: Marcos Bemquerer Costa e André Luís de Carvalho.

AROLDO CEDRAZ

Adoto como Relatório a instrução de peça 23, com a qual anuiu o corpo dirigente da SecexTCE (peças 24 e 25) , bem como o Ministério Público junto ao Tribunal (peça 26) :
"INTRODUÇÃO
Cuidam os autos de tomada de contas especial (TCE) instaurada pela Empresa Brasileira de Correios e Telégrafos (ECT) , em desfavor do Sr. Fernando Freire Lima, CPF XXX.267.696-XX, empregado dos Correios, em razão de dano ao erário ocorrido em virtude da ausência de numerário e produtos na Agência dos Correios (AC) Santa Fé de Minas/MG, no valor de total de R$ 188.126,56, verificado em 9/6/2017 (peça 4, p. 7-8) , conforme fatos anotados no Processo Administrativo NUP 53123.006679/2018-58 (peça 4, p. 43-87) .
HISTÓRICO
2.	Consta do mencionado Processo Administrativo NUP 53123.006679/2018-58, que inspetores da ECT compareceram à AC Santa Fé de Minas/MG na data de 9/6/2017 para uma verificação de rotina da aplicação de procedimentos preventivos de segurança. No curso dos trabalhos dos inspetores, foi solicitado ao gerente da AC, Sr. Fernando Freire Lima, os relatórios de fechamento financeiro e de estoques do dia anterior, bem como programasse a abertura do cofre para a conferência do numerário e produtos, visando dar conformidade à regularidade escritural da agência. Após atender aos pleitos dos inspetores, o gerente se evadiu da agência, levando consigo as chaves da mesma, e não mais retornou.
3.	Diante da inusitada situação, os inspetores relataram a ocorrência a seus superiores e requisitaram a presença da Polícia Militar, para registro da ocorrência. Assim, foi designada empregada da ECT como responsável extraordinária pela agência, e, em sua presença, na dos inspetores, juntamente com a de policiais militares e de gerente do Banco Bradesco, realizou-se a conferência do numerário existe no cofre e nos guichês de atendimento da agência, bem como nos produtos de valor agregado. Constatou-se a presença do valor de R$ 4.703,31 na agência, ao passo que os registros apontavam que deveria haver o montante de R$ 192.649,22, uma diferença de R$ 187.945,91. Verificou-se, também, a falta de produtos e bens patrimoniais.
4.	Chamado a apresentar defesa em razão das infringências capituladas à peça 4, p. 133-134, o Sr. Fernando Freire Lima assim se manifestou (peça 4, p. 88) :
Realmente fiz o uso indevido do numerário da Agência AC de Santa Fé de Minas, e também tem os produtos que foi por falta de controle, mais pretendo ressarci cada centavo o mais breve possível, já coloquei uma casa em venda para pagar essa dívida que vem me perturbando ao longo desse tempo. (sic) 
5.	O julgamento administrativo no âmbito da ECT concluiu pela aplicação da penalidade de demissão por justa causa e pela responsabilização pecuniária de R$ 187.945,91, relativo à apropriação indevida de numerário, R$ 304,58, referente a produtos faltantes no caixa, e R$ 588,31, relativo a falta de bens patrimoniais, totalizando R$ 188.838,80 (peça 4, p. 92-102) .
6.	Após a anuência do Departamento Jurídico da entidade (peça 4, p. 103-132) , houve a formalização da rescisão contratual do empregado por justa causa (peça 4, p. 148-149) .
7.	Instaurada a tomada de contas especial (peça 4, p. 7-8) , o Relatório do Tomador de Contas concluiu pela responsabilidade do Sr. Fernando Freire Lima, agente dos Correios, no desempenho das funções de gerente da AC Santa Fé de Minas/MG, pela ocorrência do dano ao erário (peça 4, p. 160-173) .
7.1.	Ponderou, no entanto, pela divergência de valores referentes aos produtos faltantes, pela superveniência de títulos não contabilizados e pela não localização do processo de regularização patrimonial, referentes aos bens dados como ausentes na agência, que pudessem subsidiar a responsabilização.
7.2. 	Em face disso, concluiu que o débito total de responsabilidade do Sr. Fernando Freire Lima alcançaria o valor de R$ 188.126,56, decorrente dos seguinte ajustes:
	Descrição
	Processo Administrativo
	TCE
	Data base

	Falta de numerário
	R$ 187.945,91
	R$ 187.945,91
	12/06/2017 (*) 

	Títulos resgatados e não contabilizados
	0,00
		- R$ 84,45
	09/06/2017

	Diferença de falta de produtos
	R$ 304,58
	R$ 265,10
	09/06/2017

	Bens móveis não localizados
	R$ 588,31
	0,00
	09/06/2017

	Totais
	 R$ 188.838,80
	R$ 188.126,56
	
	 (*) data do repasse dos valores à instituição bancária parceira 

8.	O Relatório de Auditoria 32/2018 da CGU (peça 4, p. 190-194) , também chegou às mesmas conclusões. Após, foram emitidos o Certificado de Auditoria (peça 4, p. 195) , o Parecer do Dirigente (peça 4, p. 197) e o Pronunciamento Ministerial (peça 8) . 
9.	Já no âmbito deste Tribunal, houve a conclusão pela citação do responsável (peças 11-13) , a qual foi realizada nos termos seguintes:
Ocorrência: Desfalque de numerário na AC Santa Fé de Minas/MG. 
	Débito/Crédito
	Valor (R$) 
	Data

	D
	187.861,46
	12/6/2017

	D
	265,10
	9/6/2017

	C
	84,45
	9/6/2017

Responsável: Sr. Fernando Freire Lima (CPF XXX.267.696-XX) , agente de Correios, na função de gerente da AC Santa Fé de Minas/MG.
Conduta: Apropriar-se indevidamente de recursos dos Correios sob sua responsabilidade, descumprindo deveres funcionais.
Dispositivos violados: MANPAT, Mód. 01, Capítulo 002, item 1, subitem 1.1, 1.2, alínea "e"; MANPES Mod. 46, Cap. 002, item 2, subitem 2.1, alíneas "a", "b"," e"," f", "r"," s"; item 3, subitem 3.1, alíneas "p", "x", "y", "ee"; MANAFI Mod. 19 Cap. 001, item 2, subitens 2.1.5 alíneas "a", "b", "c"; 2.3.3; MANORG Mod. 13, Cap.011, item 4, subitem 4.1.2, alínea "l" e 4.3.1, alínea "g".
Nexo de causalidade: a subtração de numerário da AC Santa Fé de Minas/MG resultou na ocorrência de dano causado aos cofres dos Correios.
	Evidências: Processo Administrativo NUP 53123.006679/2018-58 (peça 4, p. 43-87) ; Confissão apresentada em defesa própria (peça 4, p. 88) ; Decisão Julgadora (peça 4, p. 92-102) e Parecer da área jurídica (peça 4, p. 103-132) .
10.		Autorizada a citação do responsável em 11/12/2019 (peça 13) , encaminhou-se ofícios ao responsável que lhe foram regularmente entregues, nos dias 06 e 07/04/2020, no endereço constante da base de dados da Receita Federal do Brasil e do Registro Nacional de Carteira de Habilitação (peças 18-21) .  
11.	Conforme Despacho de Conclusão das Comunicações Processuais (peça 22) , verifica-se que as providências inerentes às comunicações processuais foram concluídas.
12.	Transcorrido o prazo regimental, o responsável permaneceu silente, devendo ser considerado revel, nos termos do art. 12, § 3º, da Lei 8.443/1992.
ANÁLISE DOS PRESSUPOSTOS DE PROCEDIBILIDADE DA IN/TCU 71/2012
Prejuízo ao Contraditório e Ampla Defesa
13.			Verifica-se que não houve o transcurso de mais de dez anos desde o fato gerador sem que tenha havido a notificação do responsável pela autoridade administrativa federal competente (art. 6º, inciso II, c/c art. 19 da IN/TCU 71/2012, modificada pela IN/TCU 76/2016) , uma vez que os valores cobrados datam de 9 e 12/6/2017 (peça 4, p. 169-170) , decorrentes de eventos pretéritos, e o Sr. Fernando Freire Lima foi notificado sobre as irregularidades pela autoridade administrativa competente, na data de 4/4/2018, conforme a Notificação para pagamento de Débito (peça 4, p. 137) .
14.	Menciona-se, por oportuno, que a tese fixada recentemente pelo STF, com repercussão geral, de que "é prescritível a pretensão de ressarcimento ao Erário fundada em decisão do Tribunal de Contas" (RE 636.886/AL) é objeto de exame nas competentes instâncias do TCU com vistas à oposição de recurso, prevalecendo neste momento a jurisprudência aqui dominante no sentido da imprescritibilidade dos ressarcimentos, a teor da exposição contida no voto condutor do Acórdão 6575/2020-TCU-Segunda Câmara.
Valor de Constituição da TCE
15.	Verifica-se que o valor atualizado do débito apurado (sem juros) em 1/1/2017 é superior a R$ 100.000,00, na forma estabelecida conforme os arts. 6º, inciso I, e 19 da IN/TCU 71/2012, modificada pela IN/TCU 76/2016.
OUTROS DÉBITOS NOS SISTEMAS DO TCU COM O MESMO RESPONSÁVEL
16.	Informa-se que não localizamos outro processo em curso neste Tribunal onde o Sr. Fernando Freire Lima figure como responsável.
17.	A tomada de contas especial está, assim, devidamente constituída e em condição de ser instruída. 
EXAME TÉCNICO
Validade das notificações
18.	Preliminarmente, cumpre tecer breves considerações sobre a forma como são realizadas as comunicações processuais no TCU. A esse respeito, destacam-se o art. 179, do Regimento Interno do TCU (Resolução 155, de 4/12/2002) e o art. 4º, inciso III, § 1º, da Resolução TCU 170, de 30 de junho de 2004, in verbis:
Art. 179. A citação, a audiência ou a notificação, bem como a comunicação de diligência, farse-ão:
I - mediante ciência da parte, efetivada por servidor designado, por meio eletrônico, fac-símile, telegrama ou qualquer outra forma, desde que fique confirmada inequivocamente a entrega da comunicação ao destinatário;
II - mediante carta registrada, com aviso de recebimento que comprove a entrega no endereço do destinatário;
III - por edital publicado no Diário Oficial da União, quando o seu destinatário não for localizado
 (...) 
Art. 3º As comunicações serão dirigidas ao responsável, ou ao interessado, ou ao dirigente de órgão ou entidade, ou ao representante legal ou ao procurador constituído nos autos, com poderes expressos no mandato para esse fim, por meio de:
I - correio eletrônico, fac-símile ou telegrama;
II - servidor designado;
III - carta registrada, com aviso de recebimento;
IV - edital publicado no Diário Oficial da União, quando o seu destinatário não for localizado, nas hipóteses em que seja necessário o exercício de defesa.
Art. 4º. Consideram-se entregues as comunicações:
I - efetivadas conforme disposto nos incisos I e II do artigo anterior, mediante confirmação da ciência do destinatário;
II - realizadas na forma prevista no inciso III do artigo anterior, com o retorno do aviso de recebimento, entregue comprovadamente no endereço do destinatário;
III - na data de publicação do edital no Diário Oficial da União, quando realizadas na forma prevista no inciso IV do artigo anterior.
§ 1º O endereço do destinatário deverá ser previamente confirmado mediante consulta aos sistemas disponíveis ao Tribunal ou a outros meios de informação, a qual deverá ser juntada ao respectivo processo.
 (...) 
19.	Bem se vê, portanto, que a validade da citação via postal não depende de que o aviso de recebimento seja assinado pelo próprio destinatário da comunicação, o que dispensa, no caso em tela, a entrega do AR em "mãos próprias". A exigência da norma é no sentido de o Tribunal verificar se a correspondência foi entregue no endereço correto, residindo aqui a necessidade de certeza inequívoca. 
20.	Não é outra a orientação da jurisprudência do TCU, conforme se verifica dos julgados a seguir transcritos:
São válidas as comunicações processuais entregues, mediante carta registrada, no endereço correto do responsável, não havendo necessidade de que o recebimento seja feito por ele próprio (Acórdão 3648/2013-TCU-Segunda Câmara, Relator Ministro José Jorge) ;
É prescindível a entrega pessoal das comunicações pelo TCU, razão pela qual não há necessidade de que o aviso de recebimento seja assinado pelo próprio destinatário. Entregandose a correspondência no endereço correto do destinatário, presume-se o recebimento da citação. (Acórdão 1019/2008-TCU-Plenário, Relator Ministro Benjamin Zymler) ;
As comunicações do TCU, inclusive as citações, deverão ser realizadas mediante Aviso de Recebimento - AR, via Empresa Brasileira de Correios e Telégrafos, bastando para sua validade que se demonstre que a correspondência foi entregue no endereço correto. (Acórdão 1526/2007-TCU-Plenário, Relator Ministro Aroldo Cedraz) .
21.	A validade do critério de comunicação processual do TCU foi referendada pelo Supremo Tribunal Federal, nos termos do julgamento do MS-AgR 25.816/DF, por meio do qual se afirmou a desnecessidade da ciência pessoal do interessado, entendendo-se suficiente a comprovação da entrega do "AR" no endereço do destinatário:
EMENTA: AGRAVO REGIMENTAL. MANDADO DE SEGURANÇA. DESNECESSIDADE DE INTIMAÇÃO PESSOAL DAS DECISÕES DO TRIBUNAL DE CONTAS DA UNIÃO. ART. 179 DO REGIMENTO INTERNO DO TCU. INTIMAÇÃO DO ATO IMPUGNADO POR CARTA REGISTRADA, INICIADO O PRAZO DO ART. 18 DA LEI nº 1.533/51 DA DATA CONSTANTE DO AVISO DE RECEBIMENTO. DECADÊNCIA RECONHECIDA. AGRAVO IMPROVIDO.
O envio de carta registrada com aviso de recebimento está expressamente enumerado entre os meios de comunicação de que dispõe o Tribunal de Contas da União para proceder às suas intimações.
O inciso II do art. 179 do Regimento Interno do TCU é claro ao exigir apenas a comprovação da entrega no endereço do destinatário, bastando o aviso de recebimento simples. 
22.	No caso vertente, conforme relatado no item 10 desta instrução, o expediente citatório foi entregue no domicílio do Sr. Fernando Freire Lima informado tanto pela Receita Federal do Brasil quanto pelo Registro Nacional de Carteira de Habilitação. 
Efeitos da revelia
23.	Nos processos do TCU, a revelia não leva à presunção de que seriam verdadeiras todas as imputações levantadas contra os responsáveis, diferentemente do que ocorre no processo civil, em que a revelia do réu opera a presunção da verdade dos fatos narrados pelo autor. Dessa forma, a avaliação da responsabilidade do agente não pode prescindir da prova existente no processo ou para ele carreada.
24.	Ao não apresentar sua defesa, o responsável deixou de produzir prova da regular aplicação dos recursos sob sua responsabilidade, em afronta às normas que impõem aos gestores públicos a obrigação legal de, sempre que demandados pelos órgãos de controle, apresentar os documentos que demonstrem a correta utilização das verbas públicas, a exemplo do contido no art. 93, do DecretoLei 200/1967: "Quem quer que utilize dinheiros públicos terá de justificar seu bom e regular emprego na conformidade das leis, regulamentos e normas emanadas das autoridades administrativas competentes." 
25.	Mesmo não sendo apresentadas alegações de defesa, considerando o princípio da verdade real que rege esta Corte, procurou-se buscar, em manifestações do responsável na fase interna desta Tomada de Contas Especial, a presença de algum argumento que pudesse ser aproveitado a seu favor. 
26.	No entanto, a confissão prestada em sua defesa na fase interna da TCE, onde assumiu a integral responsabilidade pelas retiradas dos valores do cofre da agência, advoga contra ele (peça 4, p. 88) . Não consta dos autos, assim, nenhum argumento que possa vir a ser analisado e posteriormente servir para afastar a irregularidade apontada.
27.	Em se tratando de processo em que o responsável não se manifestou acerca das irregularidades que lhe foram imputadas, não há elementos para que se possa efetivamente aferir e reconhecer a ocorrência de boa-fé na sua conduta, podendo este Tribunal, desde logo, proferir o julgamento de mérito pela irregularidade das contas, conforme os termos dos §§ 2º e 6º do art. 202 do Regimento Interno do TCU (Acórdão 2064/2011-TCU-Primeira Câmara, relator Ministro Ubiratan Aguiar; Acórdão 6182/2011-TCU-Primeira Câmara, relator Ministro Weber de Oliveira; Acórdão 4072/2010-TCU-Primeira Câmara, relator Ministro Valmir Campelo; Acórdão 1189/2009-TCU-Primeira Câmara, relator Ministro Marcos Bemquerer; e Acórdão 731/2008-TCU-Plenário, relator Ministro Aroldo Cedraz) .
28.	Dessa forma, o responsável deve ser considerado revel, nos termos do art. 12, §3º, da Lei 8.443/1992, devendo suas contas ser julgadas irregulares, condenando-o ao débito apurado e aplicando-lhe a multa prevista no art. 57 da Lei 8.443/1992.
PRESCRIÇÃO DA PRETENSÃO PUNITIVA
29.	Vale ressaltar que a pretensão punitiva do TCU, conforme Acórdão 1441/2016-TCU-Plenário, que uniformizou a jurisprudência acerca dessa questão, subordina-se ao prazo geral de prescrição indicado no art. 205 do Código Civil, que é de 10 anos, contado da data de ocorrência da irregularidade sancionada, nos termos do art. 189 do Código Civil, sendo este prazo interrompido pelo ato que ordenar a citação, a audiência ou a oitiva do responsável. No caso em exame, não ocorreu a prescrição, uma vez que os valores cobrados datam de 9 e 12/6/2017 (item 7) e e o ato de ordenação da citação se deu em 11/12/2019 (peça 13) .
CONCLUSÃO
30.	Em face da análise promovida na seção "Exame Técnico", verificou-se que o Sr. Fernando Freire Lima, agente de Correios, na função de gerente da agência de Correios de Santa Fé de Minas/MG, não logrou justificar a ausência de numerário sob sua responsabilidade.
31.	Vale ressaltar que a jurisprudência pacífica nesta Corte é no sentido da imprescritibilidade das ações de ressarcimento ao erário (Súmula TCU 282) . Em que pese a tese fixada recentemente pelo STF, com repercussão geral, mencionada alhures, prevalece por ora a jurisprudência aqui dominante no sentido da imprescritibilidade dos ressarcimentos, a teor da exposição contida no voto condutor do Acórdão 6575/2020-TCU-Segunda Câmara. Dessa forma, identificado dano ao erário, devese instaurar e julgar o processo de tomada de contas especial para responsabilizar seus agentes causadores, respeitando o direito ao contraditório e à ampla defesa, independentemente de quando ocorreram os atos impugnados.
32.	Verifica-se também que não houve a prescrição da pretensão punitiva, conforme análise já realizada.
33.	Tendo em vista que não constam dos autos elementos que permitam reconhecer a boa-fé da responsável, sugere-se que as suas contas sejam julgadas irregulares, nos termos do art. 202, § 6º, do RI/TCU, com a imputação do débito atualizado monetariamente e acrescido de juros de mora, nos termos do art. 202, §1º do RI/TCU, com a aplicação da multa prevista no art. 57 da Lei 8.443/1992.
34.	Por fim, na ausência de elementos que pudessem modificar o entendimento acerca da irregularidade em apuração, mantém-se a matriz de responsabilização presente na peça 11, com os devidos ajustes.
PROPOSTA DE ENCAMINHAMENTO
35.	Diante do exposto, submetem-se os autos à consideração superior, propondo:
	a) considerar revel, para todos os efeitos, o responsável Fernando Freire Lima (CPF XXX.267.696-XX) , ex-empregado da Empresa Brasileira de Correios e Telégrafos, dando-se prosseguimento ao processo, com fulcro no art. 12, § 3º, da Lei 8.443/1992;
	b) julgar irregulares, nos termos dos arts. 1º, inciso I, 16, inciso III, alínea "d", da Lei 8.443/1992, c/c os arts. 19 e 23, inciso III, da mesma Lei, e com os arts. 1º, inciso I, 209, incisos II e III, 210 e 214, inciso III, do Regimento Interno/TCU, as contas do responsável Fernando Freire Lima (CPF XXX.267.696-XX) , condenando-o ao pagamento das importâncias a seguir especificadas, atualizadas monetariamente e acrescida dos juros de mora a partir da data discriminada até a data da efetiva quitação do débito, abatendo-se na oportunidade as quantias eventualmente ressarcidas, fixando-lhe o prazo de quinze dias, para que comprove, perante o Tribunal, o recolhimento da referida quantia aos cofres da Empresa Brasileira de Correios e Telégrafos, nos termos do art. 23, inciso III, alínea "a", da citada lei, c/c o art. 214, inciso III, alínea "a", do Regimento Interno;
	Débito/Crédito
	Valor (R$) 
	Data

	D
	187.861,46
	12/6/2017

	D
	265,10
	9/6/2017

	C
	84,45
	9/6/2017

	Valor atualizado do débito (com juros) , em 13/7/2020: R$ 223.358,35
	c) aplicar ao responsável Fernando Freire Lima (CPF XXX.267.696-XX) , a multa prevista no art. 57, da Lei 8.443/1992, c/c o art. 267, do RI/TCU, fixando-lhe o prazo de quinze dias, a contar da notificação, para que comprove, perante o Tribunal (art. 214, inciso III, alínea "a", do Regimento Interno do TCU) , o recolhimento da dívida aos cofres do Tesouro Nacional, atualizada monetariamente desde a data do acórdão que vier a ser proferido por este Tribunal até a do efetivo recolhimento, se paga após o vencimento, na forma da legislação em vigor;
	d) autorizar, desde logo, a cobrança judicial das dívidas, caso não atendida a notificação, na forma do disposto no art. 28, inciso II, da Lei 8.443/1992;
	e) autorizar também, desde logo, se requerido, com fundamento no art. 28, inciso I, da Lei 8.443/1992, c/c o art. 217, §§ 1º e 2º, do Regimento Interno, o parcelamento das dívidas em até 36 parcelas, incidindo, sobre cada parcela, corrigida monetariamente, os correspondentes acréscimos legais, fixando-lhe o prazo de quinze dias, a contar do recebimento da notificação, para comprovar, perante o Tribunal, o recolhimento da primeira parcela, e de trinta dias, a contar da parcela anterior, para comprovar o recolhimento das demais parcelas, devendo incidir, sobre cada valor mensal, atualizado monetariamente, os juros de mora devidos, no caso do débito, na forma prevista na legislação em vigor, alertando o responsável de que a falta de comprovação do recolhimento de qualquer parcela importará o vencimento antecipado do saldo devedor, nos termos do § 2º do art. 217 do Regimento Interno deste Tribunal;
	f) enviar cópia do Acórdão a ser prolatado, bem como do Relatório e do Voto que o fundamentarem à Procuradoria da República no Estado de Minas Gerais, nos termos do § 3º do art. 16 da Lei 8.443/1992, c/c o § 7º do art. 209 do Regimento Interno do TCU, para adoção das medidas cabíveis; e
	g) enviar cópia do Acórdão que vier a ser proferido a Empresa Brasileira de Correios e Telégrafos e ao responsável, para ciência, informando-lhes que a presente deliberação, acompanhada do Relatório e do Voto que o fundamenta, está disponível para a consulta no endereço www.tcu.gov.br/acordaos, além de esclarecer que, caso requerido, o TCU poderá fornecer sem custos as correspondentes cópias de forma impressa."
É o Relatório.

não há.

Subprocurador-Geral Lucas Rocha Furtado.

TOMADA DE CONTAS ESPECIAL. DANO AO ERÁRIO OCORRIDO EM VIRTUDE DA AUSÊNCIA DE NUMERÁRIO E PRODUTOS NA AGÊNCIA DOS CORREIOS (AC) SANTA FÉ DE MINAS/MG. CITAÇÃO. REVELIA. IRREGULARIDADE DAS CONTAS. DÉBITO E MULTA. CIÊNCIA.

TOMADA DE CONTAS ESPECIAL (TCE)

Secretaria de Controle Externo de Tomada de Contas Especial (SecexTCE).

Conforme consignado no Relatório precedente, esta Tomada de Contas Especial (TCE) foi instaurada pela Empresa Brasileira de Correios e Telégrafos (ECT) , em desfavor do Sr. Fernando Freire Lima, empregado dos Correios, em razão de dano ao Erário ocorrido em virtude da ausência de numerário e produtos na Agência dos Correios (AC) de Santa Fé de Minas/MG, no valor de total de R$ 188.126,56, verificado em 9/6/2017, conforme fatos anotados no Processo Administrativo NUP 53123.006679/2018.
2.	A fase interna desta TCE obedeceu à regência normativa para a espécie e resultou na constatação de prejuízo ao Erário e identificação do responsável, conforme Relatório de Tomada de Contas Especial (peça 4, p. 160 - 173) , Relatório e do Certificado de Auditoria (peça 4, p. 190 - 195) , Parecer do Dirigente do Controle Interno (peça 4, p. 197) , em conclusões uniformes por considerar irregulares as contas examinadas. O pronunciamento ministerial respectivo consta da peça 8.
3.	No âmbito deste Tribunal, após exame da documentação trazida ao processo, a SecexTCE procedeu regularmente à citação do responsável (peça 22) mas, esgotado o prazo regimental para a apresentação de alegações de defesa, não houve resposta, de modo que resta considerá-lo revel e dar prosseguimento ao processo, nos termos do art. 12, § 3º, da Lei 8.443/1992.
4.	Do exame empreendido pela SecexTCE, cujos fundamentos acolho e incorporo às minhas razões de decidir, constatou-se que "o Sr. Fernando Freire Lima, agente de Correios, na função de gerente da agência de Correios de Santa Fé de Minas/MG, não logrou justificar a ausência de numerário sob sua responsabilidade".
5.	A respeito da prescrição da pretensão punitiva deste Tribunal, vale esclarecer que, conforme Acórdão 1441/2016-TCU-Plenário, relatado pelo Exmo. Ministro Benjamim Zymler, que uniformizou a jurisprudência acerca dessa questão, o prazo geral de prescrição é aquele indicado no art. 205 do Código Civil, que é de 10 anos. No presente caso não ocorreu a prescrição, uma vez que os valores cobrados datam de 9 e 12/6/2017 e o ato que ordenou a citação é de 11/12/2019 (peça 13) .
6.	Inexistindo, portanto, elementos que demonstrem a boa-fé ou de outros excludentes de culpabilidade na conduta do responsável, não há outro encaminhamento a ser dado ao presente processo que não o julgamento pela irregularidade de suas contas especiais, condenando-o pelo débito apurado, além de aplicar-lhe a multa prevista no art. 57 da Lei 8.443/1992, cujo valor, em face do montante atualizado do débito, e subsumindo-se a multa do art. 58, inciso I, da mesma lei, fixo em R$ 19.000,00 (dezenove mil reais) . 
7.	Com fundamento no art. 16, § 3º, da Lei 8.442/92, deve ser remetida cópia dos autos ao Procurador-Chefe da Procuradoria da República no Estado de Minas Gerais, para as providências que entender cabíveis.
	Ante o exposto, VOTO no sentido de que o Tribunal adote a deliberação que ora submeto à apreciação deste Colegiado.
TCU, Sala das Sessões Ministro Luciano Brandão Alves de Souza, em 24 de novembro de 2020.
AROLDO CEDRAZ 
Relator